【裁判字號】    89,勞訴,12
【裁判日期】    900403
【裁判案由】    給付退休金
【裁判全文】
臺灣板橋地方法院民事判決  八十九年度勞訴字第一二號
    原      告  丙○○
    法定代理人  乙○○
    複代理人    甲○○
右當事人間請求給付退休金事件，本院判決如左：
    主      文
原告之訴及其假執行之聲請均駁回。
訴訟費用由原告負擔。
    事      實
甲、原告方面：
  一、聲明：被告應給付原告新臺幣（下同）四百三十八萬零六百三十七元，及自民
      國八十八年一月十六日起至清償日止，按週年利率百分之五計算之利息，並陳
      明願供擔保請准宣告假執行。
  二、陳述：
    (一)原告於民國五十九年九月八日開始任職於被告公司，從技術員開始做起，歷經
      班長、股長、課長，至八十四年五月六日升任經理，並於同日經公司派往大陸
      廈門之子公司即廈門建松電器有限公司（以下簡稱「建松公司」）任職。在調
      往廈門任職之前，被告曾向原告言明每個月的薪資比現在多０．九倍，即每月
      約可領十四萬元，在此條件下，原告方應允前往該地上班，直至八十七年十二
      月三十一日止，始調回臺灣被告公司中和廠，然回來後卻因遭逢金融風暴，原
      告即因年紀較長被迫強制退休。被告於八十八年元月十五日片面計算退休給付
      為三百六十七萬七千三百零八元，另加一筆強制退休之優退金十四個月（因原
      告並無勞動基準法第五十四條所訂被迫強制退休之情事，故美其名為「優退金
      」），計一百十八萬五千一百元，與勞動基準法之規定不相符合。
    (二)依據勞動基準法第五十五條之規定，退休金給與標準如左：「(一)按期工作年資
      ，每滿一年給與兩個基數，但超過十五年之工作年資，每滿一年給與一個基數
      」。原告服務於被告公司已滿二十七年半，共四十三點五個基數，被告計算基
      數是以原告退休前半年，每個月在台灣所領部分薪水平均數為一個基數，即每
      個月八萬四千六百五十元，而四十三點五個基數合計為三百六十八萬二千二百
      七十五元。然原告退休前六個月之薪水，係包括(一)在大陸支領美金五百元之生
      活費，(二)每月二日由被告匯入原告設於臺灣彰化銀行城內分行，帳號0000
      00000000─六００帳戶，六萬一千九百一十元及(三)及五日匯入上開帳
      戶八萬四千六百五十元（扣稅後則為七萬七千零九十二元），總計每個月所領
      之薪水為十六萬零八百三十五元。茲被告僅以每月五日匯給原告之薪資（含稅
      後）八萬四千六百五十元計算退休金，對於在大陸所領之每月美金五百元及每
      月二日匯入之六萬一千九百一十元部分，則未列入薪水計算基數，因此短付三
      百三十一萬四千零四十七元。另外，被告計算優退金十四個月部分，亦未將每
      月美金五百元及每月匯入之六萬一千九百一十元計算在內，顯然短付一百零六
      萬六千五百九十元，故總計共短付原告四百三十八萬零六百三十七元。本件經
      原告向臺北市政府勞工局提出申訴，並經移轉臺北縣政府勞工局處理後，兩造
      於八十八年九月二十九日協調均無結果，爰依法提起本訴。
    (三)對被告抗辯所為之陳述：
      按所謂工資者，依勞動基準法第二條第三款之規定：為「勞工因工作而獲得
        之報酬，包括工資、薪金、及按計時、計日、計月、計件、以現金或實物等
        方式給與之獎金、津貼及其他任何名義之經常性給與均屬之。」參照行政院
        勞工委員會八十五年二月十日台（八五）勞動二字第一０三二五二號函示，
        對工資認定疑義所做之解釋謂：「…工資定義之重點應在該條款前段所敘『
        勞工因工作而獲得之報酬』，至於該款後段…係例舉屬於工資之各項給與，
        規定包括工資、薪金、獎金、津貼及其他任何名義之經常性給與均屬之，但
        非所謂上開工資、薪金、獎金、津貼均必須符合『經常性給與』要件始屬工
        資，而應視其是否為勞工因工作而獲得之報酬而定。又該款中『其他任何名
        義之經常性給與』一詞，法令雖無解釋，但應指非臨時起意且非與工作無關
        之給與而言，立法意旨原在防止雇主對勞工因工作而獲得之報酬不以工資之
        名義而改用其他名義，故特於該法明訂應屬工資，以資保護。」故可知勞工
        所支領之報酬，不論形式上之名義為何，僅需其本質係勞工「因工作所獲得
        之報酬」，或屬於「經常性給與」，即屬勞動基準法所稱之工資。而凡性質
        屬於勞動基準法之工資，於計算退休金、資遣費時，即應將之列入計算，以
        避免雇主為圖減輕責任，而以其他名目規避勞動基準法之強制規定，損及勞
        工權益。此外，再參照行政院勞委會八十七年三月四日台八七勞動二字第五
        九二一號函示亦謂：「海外津貼（包括地域加給、年資加給、領班加給、施
        工津貼）係勞工受雇主指派赴海外工作獲得之報酬，尚非雇主單方所施之恩
        惠性給與，應屬勞動基準法第二條第三項所稱之工資。」故原告在大陸任職
        所領固定給付，均應計入退休金。因之，原告在中國大陸每月所領之美金五
        百元及每月二日在台灣帳戶內所領之六萬一千九百一十元，非但符合前述「
        因工作而獲得之報酬」，更為雇主所給付之「經常性給與」，係屬勞動基準
        法第二條第三款所稱之「工資」，應列入退休金之計算。被告辯稱該部分之
        酬勞係勞動基準法施行細則地時條第九款之「差旅費」，而非「工資」，其
        法律見解顯屬有誤。按「差旅費」是基於臨時性、暫時性的出差工資，乃雇
        主為補償勞工額外花用的餐宿交通費而為之給付者。然原告在大陸子公司擔
        任「經理」，時間長達三年半，並領有大陸地區發給之「台港澳人員就業證
        」，其工作性質係一「固定職務」，非臨時性、暫時性之出差。任職期間原
        告皆可定期、固定領取上開酬勞，衡諸性質是雇主因工作時間、地點、環境
        而給與員工之給付，無論其名為薪資、津貼或補助金，均無害於其為勞工「
        因工作而獲得之報酬」的性質。況工作報酬除依勞工能力評估之外，本就可
        因工作時段、地點遠近、工作環境等因素，作為加薪之依據。此項加給係因
        勞工因工作之時間、地點或環境所得之較高報酬，具有對價性，性質上亦屬
        於「工資」。原告支領之上開款項，非雇主「臨時起意」所給與之「與工作
        無關之給與」，亦非補償交通食宿費用之差旅費，殆無疑義。被告為此雖提
        出原告具名之「海外出差許可單兼旅費結算傳票」抗辯被告所領上開酬勞係
        長期出差津貼，惟原告並非先簽准出差許可單才前往大陸出差，而係因被告
        公司之需要，派往福建任職，為被告設於福建之子公司建松公司編制內之正
        式職員，並非臨時出差前往大陸之出差人員。該出差許可單係原告於大陸任
        職之第二年始，被告突有一天交付十二張空白之出差許可單，並向原告言明
        ：「因會計作帳需要，要一次填寫十二張，並在領收入一欄蓋章」等語，原
        告於不知情之狀況下在空格左邊填寫「９８．１．３１廈門建松、洽公、電
        子零件、丙○○」等字樣，而其後「海外」及表格右邊欄之數字、印章均屬
        空白，表格內之數字如美金四十五元、百分之七十等均缺乏依據，數字亦為
        捏造，當時美金兌換台幣之匯率是三十二元，並非二十八元，至「於９９．
        １．５匯入彰化銀行個人帳戶」之記載亦為被告事後片面所加，該張單具之
        內容並非真實。
      又被告抗辯依其訂定之『中國大陸派遣（出向）辦法』，規定計算退休金時
        ，並不包括長期派遣出差津貼。該部分之內容，已成為勞動契約之一部分等
        語，顯非可採。蓋契約需經雙方當事人意思表示同意始能成立。原告當初被
        派赴大陸時，根本不知公司內部有上開辦法存在，顯為被告臨訟自編。換言
        之，系爭勞動契約訂立之初兩造並未談及退休金之部分，亦不知有系爭辦法
        之存在，被告不能以該辦法在公司內施行已久而認其已成為勞動契約之一部
        分。且被告當初亦承諾原告每個月之薪資比原來多零點九倍，並未提及增加
        部分係「長期派遣出差津貼」，被告如主張原告於訂約時已明知公司內部有
        『中國大陸派遣（出向）辦法』之規定，應負舉證證明之責。
      退一步言，縱『中國大陸派遣（出向）辦法』成為勞動契約之一部分，亦因
        為反勞動基準法之強制或禁止規定，而依同法第七十一條為無效。蓋被告制
        訂之系爭辦法，屬於勞動基準法第七十條所規定之工作規則，依勞動基準法
        施行細則第三十七條第一項及地三十八條之規定，應於制訂後三十日內送請
        主管機關核備，於核備後，雇主應即於事業場所內公告並印發各勞工，使勞
        工均明瞭其權益。然被告所訂之系爭辦法並未依法送請主管機關核備，亦未
        公告周知或印發各勞工，並不足以對勞工產生拘束力。況依勞動基準法第一
        條之規定可知，該法之立法精神在於保障勞工之最低勞動條件，規範雇主與
        勞工所訂之勞動條件，不得低於該法所訂之最低標準。此乃雇主通常居於優
        勢之訂約地位，而勞工之議約空間較小，藉由勞動基準法之規定強制落實雇
        主應落實該法所訂之基本勞動條件，以保障勞工權益。故勞動契約之約定，
        如有低於勞動基準法所訂之最低條件時而對勞工不利時，該部分之約定亦應
        屬無效。綜上所述，被告以系爭辦法片面決定將「長期派遣出差津貼」等工
        資，排除在退休金計算標準之外，已違反勞動基準法第五十五條第二項、第
        二條第三款、第四條之規定，系爭辦法應解為無效。
      至被告以最高法院八十六年度台上字第二五五號判決為答辯之理由，並不適
        當。查上開判決系爭執海外津貼是否得為退休金之計算基礎，與本件並非海
        外津貼，且原告所領者皆為調往大陸任職薪資之事實完全不同，況上開判決
        中，就派駐國外工作規則之適用，為兩造所不爭執，與本件原告並非長期出
        差，且兩造間並無『中國大陸派遣（出向）辦法』之事實亦不相同，上開判
        決自不得任意比附援引。
  三、證據：提出任命書一紙、支票一紙、退休金明細表一紙、臺北縣政府處理勞資
      爭議協調會議紀錄一件、彰化銀行活期儲蓄存款簿影本二件、優退金明細表一
      紙、臺北市政府勞工局申訴書一件、臺北縣政府勞工局申訴書一件、臺北縣政
      府勞資爭議協調會議紀錄一件、訴外人林廣山、陳維昌、吳啟倉書面證詞一件
      、大陸地區台港澳人員就業證影本一件、行政院勞工委員會八十五年二月十日
      台（八五）勞動二字第一０三二五二號函節錄一件、行政院勞委會八十七年三
      月四日台八七勞動二字第五九二一號函節錄一件為證，並聲請訊問證人林廣山
      、吳啟倉。
乙、被告方面：
  一、聲明：如主文第一項所示，並陳明如受不利判決願供擔保免為假執行之宣告。
  二、陳述：
    (一)本件原告起訴主張其在大陸地區所領之美金五百元及每月匯入其帳戶內之六萬
      一千九百一拾元部分，應列入薪水計算基數，而請求補發退休金。惟查被告公
      司定有『中國大陸派遣（出向）辦法』，於「海外派遣有關退休（職）金計算
      規定」中，已明定「一、目的：由於海外事業部之設立（建松事業處），及派
      遣住在日本松下勤務生，技術人員長期海外研修等，派遣時在薪資、福祉上均
      作某程度之補償（長短期出差津貼、加班費、通勤補助金、赴任、歸國、補助
      金、激勵金、稅金等），期間有些科目以月計算給付或一十給付，唯均隸屬因
      「長期派遣」為原因而延生之特別津貼，因不適用本國法令規定，故退休（職
      ）金計算時不含蓋在內，應依派遣前台灣本公司所核定之基本薪金為基準，以
      示公平合理。」，而於原告前往大陸地區出差前，被告亦曾召開行前說明會，
      由被告公司人事部門人員依上開辦法說明派往大陸任職之津貼及福利等事項，
      包括說明長期派遣出差津貼，於將來退休時，並不列入退休金之計算中。原告
      主張其所聲請傳訊之證人林廣山及吳啟倉於行前並不知被告公司曾召開說明會
      ，然查事實上，被告曾指派人事部處長林瑞泰對林廣山舉行行前說明會，亦曾
      於行前向吳啟倉說明前往大陸廈門建松公司任職之相關制度。原告主張被告未
      曾告知有上開辦法，並無理由。
    (二)按工作規則原係雇主為統一勞動條件及服務規律所訂定，而依我國現今社會情
      勢觀之，勞工與雇主間之勞動條件依雇主所定之工作規則之內容而定，已成為
      勞雇雙方合意之一種事實上習慣，工作規則即因而具有拘束勞工與雇主之效力
      ，不論勞工是否知悉工作規則之存在及內容，或是否予以同意，均當然適用工
      作規則。於此情形下，工作規則之於僱傭契約，即如同運送業或保險業所訂訂
      之一般契約條款之於運送契約、保險契約，除當事人有反對之意思表示外，當
      然成為僱傭契約內容之一部分，此有台灣台北地方法院八十五年度勞訴字第五
      十六號判決可資參照。查上開『中國大陸派遣（出向）辦法』乃被告公司所制
      定，於公司內部施行多年，且原告於說明會時已受告知該辦法之內容後，無異
      議前往大陸地區之子公司工作，系爭辦法已成為兩造間僱傭契約內容之一部分
      ，系爭辦法既明確規定，計算退休金時，應依派遣前台灣本公司所核定之基本
      薪資為準，並不包括長期派遣出差津貼，原告前述主張顯屬無據。又依勞動基
      準法第七十條之規定，雇主應訂立工作規則，報請主管機關核備後，並公開揭
      示之。所謂「核備」並非必須經主管機關核准始能生效，雇主如違反勞動基準
      法第七十條工作規則應報請主管機關核備後公開揭示之規定，僅係雇主應受同
      法第七十九條第一款規定處罰之問題，茍該工作規則之內容，實質上並未違反
      強制或禁止規定，則該規則仍屬有效，對於勞工仍有拘束力，此亦有最高法院
      八十一年度台上字第二四九二號判決足供參照。原告指摘系爭辦法違反勞動基
      準法之強制規定而無效，顯有誤解。
    (三)依據勞動基準法第二條第三款之規定，工資係指員工因工作而獲得之報酬。倘
      雇主為改善勞工工作而給付非經常性之給與，或為其單方之目的，給付具有勉
      勵、恩惠性質，即非勞工之工作對價，與勞動基準法上之工資定義並不相符。
      被告公司給付較多之薪金，係為獎勵原告自動前往大陸地區工作之額外津貼，
      被告並非未經原告之同意強迫原告前往大陸地區任職，並非基於其工作內容在
      質或量上之增加，一但調回台灣工作，即喪失系爭二筆款項之請求基礎。原告
      主張上開二筆津貼應列入退休金之計算，然依修正後「派遣人員薪資與出差津
      貼給付辦法」，原告領受者分別為長期派遣出差津貼駐在地給付部分及派遣地
      給付部分，其中在大陸地區所領美金五百元屬於長期派遣出差津貼駐在地給付
      部分，出差期間每月二日匯入其帳戶內之六萬一千九百一十元部分，則為長期
      派遣出差津貼派遣地給付部分。對於長期派遣出差津貼派遣地給付部分，原告
      尚需按月填寫「海外出差許可單兼旅費結算傳票」向被告公司請款，被告始據
      以付款，故上開二筆款項應屬勞動基準法施行細則第十條第九款所稱之差旅津
      貼，並非「勞工因工作而獲得之報酬」，自不得列入工資範圍之內計算退休金
      。況參照最高法院八十六年度台上字第二五五號判決則認為「另依勞動基準法
      第二條第三款規定，工資係勞工因工作而獲得之報酬，包括獎金、津貼及其他
      任何經常性給與均屬之。如為勞務性給與即經常性給與，性質上即屬工資。主
      管機關唯恐不明確，特於施行細則第十條明訂第十一款名義之給與排除在「經
      常性給與」之外。按工資實係勞工之勞力所得，為其勞動對價而給付之經常性
      給與。倘雇主為改善勞工生活而給付非經常性給與；或為其單方之目的，給付
      具有勉勵、恩惠性質之給與，即非勞工之工作給付之對價，與勞動契約上之經
      常性給與有別，不得列入工資範圍之內。兩造爭執之海外津貼，顧名思義，係
      派駐國外工作之額外津貼，就當時派駐海外之員工而言，固屬勞工願赴海外地
      區服勞務之對價，然就企業主與勞工互動之整體而言，勞工派駐海外未必為經
      常性，即有可能依工作目標、性質而派遣或輪調，而各國之勞動條件、幣值、
      生活水準大多不同，且薪資折成當地幣值在國外工區發放，有匯率變動之問題
      ，極難有統一之標準，是以加計之海外津貼，性質上與差旅津貼相似，並非經
      常性給與。」是故，不論是否為「因工作而獲得之報酬」或是否屬「經常性給
      與」而言，長期派遣出差津貼均不屬於工資範圍之內，從而被告公司之『中國
      大陸派遣（出向）辦法』為將此項津貼列入平均工資退休金中，實符合勞動基
      準法之規定。此外，系爭辦法係被告公司所制定，於公司內部已施行多年，自
      成為兩造勞動契約之一部份，已如上述，該辦法既明確規定，計算退休金實應
      依派遣前台灣本公司所核定之薪資為基礎，並不包括長期派遣出差津貼，原告
      請求將長期派遣出差津貼列入平均工資計算退休金，顯屬無據。
    (四)又被告並非未經原告之同意強迫原告前往大陸地區任職，原告如此主張，應負
      舉證之責。另原告爰引行政院勞委會八十七年三月四日台八七勞動二字第五九
      二一號函主張海外津貼應屬勞動基準法第二條第三款所稱之「工資」。惟查該
      函正係回覆上開最高法院八十六年度台上字第二五五號請求給付退休金事件中
      ，被上訴人「行政院國軍退除役官兵輔導委員會榮民工程事業管理處」就有關
      工資之法律問題所為之釋示，該函主旨係說明該處為勞動基準法第二條第三款
      、第二十四條、第七十九條等相關規定聲請統一解釋案，然上開最高法院見解
      既已駁斥該函示之見解，而另依法律規定表示適當之法律見解，則原告引用該
      函已無實益。
    (五)末查，原告另請求將長期派遣出差津貼列入計算優退金，惟該筆優退金係被告
      公司於勞動基準法規定之退休金外，為體恤員工長期服務公司之辛勞，所為之
      特別、額外之給付，被告原並無給付優退金之義務，原告請求被告就此部分請
      求計入長期派遣出差津貼，顯然於法無據。
  三、證據：提出八十三年一月十一日修正之『中國大陸派遣（出向）辦法』、修正
      後「派遣人員薪資與出差津貼給付辦法」、最高法院八十六年度台上字第二五
      五號判決、「海外出差許可單間旅費結算傳票」一紙、「林廣山經理赴任前行
      事安排」表一紙、臺灣台北地方法院八十五年度勞訴字第五十六號判決、最高
      法院八十一年度台上字第二四九二號判決、最高法院七十九年度台上字第二四
      二號判決、最高法院七十八年度台上字第六八二號判決為證，並聲請訊問證人
      蕭輝煌、繆允民。
    理      由
一、本件原告主張自五十九年九月八日起任職被告公司，於八十四年五月六日升任經
    理，同日經公司派往大陸廈門之子公司建松公司任職，在調職之前，被告曾向原
    告言明每個月的薪資比現在多０．九倍，即每月可領十四萬元，在此條件下，原
    告方應允前往該地上班，直至八十七年十二月三十一日始調回臺灣，然經濟景氣
    不佳，原告即因年紀較長被迫強制退休。被告於八十八年元月十五日片面計算退
    休金給付原告三百六十七萬七千三百零八元，另加一筆強制退休之優退金十四個
    月，計一百十八萬五千一百元，與勞動基準法之規定不相符合。蓋原告服務於被
    告公司已滿二十七年半，按勞動基準法第五十五條之規定，共四十三點五個基數
    ，被告計算退休金基數是以原告退休前半年，每個月在台灣所領部分薪資平均數
    為一個基數，即每個月八萬四千六百五十元，而四十三點五個基數合計為三百六
    十八萬二千二百七十五元。然原告退休前六個月之薪水，係包括(一)在大陸受領美
    金現鈔五百元之生活費，(二)每個月二日由被告匯入原告設於臺灣彰化銀行城內分
    行，帳號000000000000─六００帳戶，六萬一千九百一十元及(三)及
    五日匯入上開帳戶八萬四千六百五十元（扣稅後則為七萬七千零九十二元），總
    計每月所領之薪資為十六萬零八百三十五元。依據勞動基準法第二條第三款及參
    照行政院勞工委員會八十五年二月十日台（八五）勞動二字第一０三二五二號函
    示，認為工資係勞工所支領之報酬，不論形式上之名義為何，僅需其本質為勞工
    「因工作所獲得之報酬」，或屬於「經常性給與」，即屬勞動基準法所稱之工資
    ，而凡性質屬於勞動基準法之工資，於計算退休金、資遣費時，即應將之列入計
    算，以避免雇主為圖減輕責任，而以其他名目規避勞動基準法之強制規定，損及
    勞工權益。又再參照行政院勞委會八十七年三月四日台八七勞動二字第五九二一
    號函示之內容亦謂：「海外津貼（包括地域加給、年資加給、領班加給、施工津
    貼）係勞工受雇主指派赴海外工作獲得之報酬，尚非雇主單方所施之恩惠性給與
    ，應屬勞動基準法第二條第三項所稱之工資。」故原告在大陸任職所領固定給付
    ，均應計入退休金。故原告所領上開(一)及(二)二筆款項，非但符合前述「因工作而
    獲得之報酬」，更為雇主所給付之「經常性給與」，係屬勞動基準法第二條第三
    款所稱之「工資」，應列入退休金之計算。被告僅以每月五日匯給原告之薪資（
    含稅後）八萬四千六百五十元計算為基準計算退休金，而對於在原告大陸所領上
    開二筆款皆未列入薪水計算基數，因此短付三百三十一萬四千零四十七元，另被
    告計算優退金十四個月部分，亦未將每月美金五百元及每月匯入之六萬一千九百
    一十元計算在內，因此短付一百零六萬六千五百九十元，總計共短付原告四百三
    十八萬零六百三十七元部分，應負給付之責。又本件經原告向臺北事證府勞工局
    提出申訴，並經移轉臺北縣政府勞工局處理後，兩造於八十八年九月二十九日協
    調均無結果，爰依法提起本訴等語。
二、對於被告辯稱(一)及(二)部分之酬勞係勞動基準法施行細則第十條第九款之「差旅費
    」，而非「工資」，其法律見解顯屬有誤。原告在大陸子公司擔任「經理」，時
    間長達三年半，並領有大陸地區發給之「台港澳人員就業證」，其工作性質係一
    「固定職務」，非臨時性、暫時性之出差。任職期間原告皆可定期、固定領取上
    開酬勞，無論其名義為何，均無害於其為勞工「因工作而獲得之報酬」的性質。
    況此項加給係因勞工因工作之時間、地點或環境所得之較高報酬，具有對價性，
    性質上亦屬於「工資」，非雇主「臨時起意」所給與之「與工作無關之給與」，
    亦非補償交通食宿費用之差旅費。被告雖提出被告具名之「海外出差許可單兼旅
    費結算傳票」抗辯被告所領上開酬勞係長期出差津貼，惟原告為被告設於福建之
    子公司建松公司編制內之正式職員，並非臨時出差前往大陸之出差人員，本無需
    填寫出差許可單，係因被告於原告任職建松公司之第二年始，突交付十二張空白
    之出差許可單，並向原告言明：「因會計作帳需要，要一次填寫十二張，並在領
    收入一欄蓋章」等語，原告於不知情之狀況下而填寫，其中部分記載為被告事後
    片面所加，該張單據之內容並非真實。又被告抗辯依其訂定之『中國大陸派遣（
    出向）辦法』，規定計算退休金時，並不包括長期派遣出差津貼，而該部分之內
    容，已成為勞動契約之一部分等語，顯非可採。蓋契約需經雙方當事人意思表示
    同意始能成立，原告初時並不知公司內部有上開辦法存在，兩造當初亦未談及退
    休金之部分，僅由被告承諾原告每個月之薪資比原來多零點九倍，被告如主張原
    告於訂約時已明知公司內部系爭辦法之規定，應負舉證證明之責。退一步言，縱
    該辦法已成為勞動契約之一部分，亦因未依同法依勞動基準法施行細則第三十七
    條第一項及第三十八條之規定，應於制訂後三十日內送請主管機關核備，然被告
    所訂之系爭辦法並未依法送請主管機關核備，亦未公告周知或印發各勞工，並不
    足以對勞工產生拘束力，依同法第七十條之規定，因違反強制規定而無效，且雇
    主與勞工所訂之勞動條件，不得低於該法所訂之最低標準如勞動契約之約定，有
    低於勞動基準法所訂之最低條件時而對勞工不利時，該部分之約定亦應屬無效。
    被告以系爭辦法片面決定將「長期派遣出差津貼」等工資，排除在退休金計算標
    準之外，顯已違反勞動基準法第五十五條第二項、第二條第三款、第四條之規定
    ，系爭辦法應屬無效。至於被告以最高法院八十六年度台上字第二五五號判決為
    答辯之理由，並不適當。查上開判決之內容與本件並事實完全不同，且上開判決
    中，就派駐國外工作規則之適用，為兩造所不爭執，與本件兩造間並無『中國大
    陸派遣（出向）辦法』之事實亦不相同，自不得任意比附援引云云。
三、被告則以其公司內部核定有『中國大陸派遣（出向）辦法』，於「海外派遣有關
    退休（職）金計算規定」章中，已明定於海外事業部之設立（即建松公司），派
    遣時在薪資、福祉上均作某程度之補償（長短期出差津貼、加班費、通勤補助金
    、赴任、歸國、補助金、激勵金、稅金等），唯均隸屬因「長期派遣」為原因而
    延生之特別津貼，於退休（職）金計算時不包涵在內，應依派遣前台灣本公司所
    核定之基本薪金為基準，以示公平合理。原告於前往大陸地區出差前，被告亦曾
    召開行前說明會，由被告公司人事部門人員依上開辦法說明派往大陸任職之津貼
    及福利等事項，包括說明長期派遣出差津貼，於將來退休時，並不列入退休金之
    計算中，原告主張被告未曾告知有上開辦法，並無理由。復按工作規則原係雇主
    為統一勞動條件及服務規律所訂定，勞工與雇主間之勞動條件依雇主所定之工作
    規則之內容而定，已成為勞雇雙方合意之一種事實上習慣，工作規則即因而具有
    拘束勞工與雇主之效力，不論勞工是否知悉工作規則之存在及內容，或是否予以
    同意，均當然適用工作規則。查上開『中國大陸派遣（出向）辦法』乃被告公司
    所制定，於公司內部施行多年，且原告於說明會時已受告知該辦法之內容後，無
    異議前往大陸地區之子公司工作，系爭辦法已成為兩造間僱傭契約內容之一部分
    ，系爭辦法中既明確規定，計算退休金時，應依派遣前台灣本公司所核定之基本
    薪資為準，並不包括長期派遣出差津貼，原告之主張顯屬無據。又依勞動基準法
    第七十條之規定，雇主應訂立工作規則，報請主管機關核備後，並公開揭示之，
    雇主如違反勞動基準法第七十條工作規則應報請主管機關核備後公開揭示之規定
    ，僅係雇主應受同法第七十九條第一款規定處罰之問題，茍該工作規則之內容，
    實質上並未違反強制或禁止規定，則該規則仍屬有效，對於勞工仍有拘束力。原
    告徒指系爭辦法違反勞動基準法之強制規定而無效，顯有誤解。再依據勞動基準
    法第二條第三款之規定，「工資」係指員工因工作而獲得之報酬，倘雇主為改善
    勞工工作而給付非經常性之給與，或為其單方之目的，給付具有勉勵、恩惠性質
    ，即非勞工之工作對價，與勞動基準法上之工資定義並不相符。被告公司給付較
    多之薪金，係為獎勵原告自動前往大陸地區工作之額外津貼，非強迫原告前往大
    陸地區任職之補償，亦非基於其工作內容在質或量上之增加，如調回台灣工作，
    即喪失系爭二筆款項之請求基礎。依修正後「派遣人員薪資與出差津貼給付辦法
    」，原告所領受者分別為長期派遣出差津貼駐在地給付部分及派遣地給付部分，
    其中在大陸地區所領美金五百元屬於長期派遣出差津貼駐在地給付部分，出差期
    間每月二日匯入其帳戶內之六萬一千九百一十元部分，則為長期派遣出差津貼派
    遣地給付部分。原告尚需按月填寫「海外出差許可單兼旅費結算傳票」向被告公
    司請款，被告始據以付款，故上開二筆款項應屬勞動基準法施行細則第十條第九
    款所稱之「差旅津貼」，並非「勞工因工作而獲得之報酬」，自不得列入工資範
    圍之內計算退休金。況參照最高法院八十六年度台上字第二五五號判決亦認為「
    海外津貼，顧名思義，係派駐國外工作之額外津貼，就當時派駐海外之員工而言
    ，固屬勞工願赴海外地區服勞務之對價，然就企業主與勞工互動之整體而言，勞
    工派駐海外未必為經常性，即有可能依工作目標、性質而派遣或輪調，而各國之
    勞動條件、幣值、生活水準大多不同，且薪資折成當地幣值在國外工區發放，有
    匯率變動之問題，極難有統一之標準，是以加計之海外津貼，性質上與差旅津貼
    相似，並非經常性給與。」是故，不論是否為「因工作而獲得之報酬」或是否屬
    「經常性給與」而言，長期派遣出差津貼均不屬於工資範圍之內，被告公司系爭
    辦法之規定並不違反勞動基準法。系爭辦法係被告公司所制定，於公司內部已施
    行多年，辦法中既明確規定，計算退休金實應依派遣前台灣本公司所核定之薪資
    為基礎，並不包括長期派遣出差津貼，原告請求將長期派遣出差津貼列入平均工
    資計算退休金，顯屬無據。另原告爰引行政院勞委會八十七年三月四日台八七勞
    動二字第五九二一號函主張海外津貼應屬勞動基準法第二條第三款所稱之「工資
    」。惟查該函見解已遭上開最高法院判決駁斥，並另依法律規定表示適當之見解
    ，則原告引用該函已無實益。又原告另請求將長期派遣出差津貼列入計算優退金
    ，惟該筆優退金係被告公司於勞動基準法規定之退休金外，為體恤員工長期服務
    公司之辛勞，所為之特別、額外之給付，被告並無給付之義務，原告為此請求被
    告就此部分請求計入，顯然於法無據等語資為抗辯。
四、經查：原告主張自五十九年九月八日起任職於被告公司，於八十四年五月六日以
    副參事職位升任被告廈門子公司即建松公司「製造關係生產技術部」之經理，於
    同日派往大陸廈門述職，直至八十七年十二月三十一日調回台灣，並於八十八年
    元月十五日強制退休時止，原告服務已滿二十七年半，依據勞動基準法第五十五
    條退休金給與之標準計算，共計為四十三點五個退休基數，為兩造所不爭，並有
    原告提出之任命書、大陸地區台港澳人員就業證影本各一件為證，足堪信為真正
    。又原告退休前六個月支領之薪金，包括(一)在大陸支付美金現鈔五百元之生活費
    ，(二)每個月二日由被告匯入原告設於彰化銀行城內分行，帳號00000000
    0000─六００帳戶，六萬一千九百一十元及(三)每月五日由被告匯入原告上開
    帳戶之八萬四千六百五十元（扣稅後則為七萬七千零九十二元），總計每個月所
    領之薪金為十六萬零八百三十五元，亦為被告所不爭，且據原告提出彰化銀行活
    期儲蓄存款存摺影本二件為證，亦堪信為真實。惟被告計算原告退休金之基數是
    係以原告退休前半年，每個月在台灣所領部分薪水平均數為一個基數，即上開(三)
    部分每個月八萬四千六百五十元，以四十三點五個基數計算，合計三百六十八萬
    二千二百七十五元，另加一筆強制退休之優退金十四個月，計一百十八萬五千一
    百元之事實，業據原告提出支票一紙、退休金明細表一紙為證，同為被告所是認
    ，足認為真正，然原告認為計算退休金之平均工資應將上開(一)及(二)部分一併計入
    。故本件兩造爭執要點在於被告公司是否制定工作規則即『中國大陸派遣（出向
    ）辦法』作為原告等派遣至大陸地區任職員工之支薪基準？該辦法是否有效且對
    原告具拘束力？原告被派遣至大陸任職建松公司期間所支領上開(一)及(二)部分之薪
    金是否屬於勞動基準法第二條第三款所稱之「工資」？本院斟酌認定如下：
  (一)本件原告雖否認曾看過或知悉被告所提出『中國大陸派遣（出向）辦法』，惟依
    證人林廣山於本院八十九年十一月十七日言詞辯論時證稱：「（派遣到大陸幾年
    ？）我是一年八個月：：因為公司之前已有多人被派過去，他們都會講，到大陸
    經理加百分之九十，處長加百分之八十，副總加百分之七十：：我在大陸比臺灣
    多百分之八十的薪資部分分二部分，一部分是於每月五日發五百五十元的美金，
    另一部分七萬多元是於每月的一、二日匯入我臺灣的帳號，臺灣的薪資是每月五
    日匯入我在臺灣的帳號」，並提出八十六年四月十五日核發長期派遣決裁書一份
    為證，依該決裁書所載，證人林廣山係屬一年以上之長期派遣，以國內經理至大
    陸擔任處長職務等情，核與被告所提出『中國大陸派遣（出向）辦法』第一項派
    遣與任命基準，關於派遣定義中派遣勤務：長期派遣：一年以上；第二項組織與
    管理職任命基準，屬參事Ｄ級，並符合第三項薪資與福祉中第二項目出差津貼所
    載依基本薪資基準加百分之八十計算之規定相符，且證人林廣山關於薪資領取方
    式亦與該辦法第四項派遣人員薪資與出差津貼給付辦法第一點發放方式：項目一
    為薪資，即基準內薪資，每月五日台灣松下匯入原派遣地之員工個人帳戶內；項
    目二長期派遣出差津貼，則採「1.駐在地給付部分：每月五日由海外公司以現金
    給付（美金）。2.派遣地給付部分：每月一日由台灣松下匯入員工個人帳戶。長
    期派遣津貼=1+2」規定發放方式相同，而依原告所提出任命書所載，亦以副參事
    職被任命為廈門建松電器公司製造關係生產技術部經理職，依上開辦法規定屬副
    參事Ｃ級，出差津貼依基本薪資基準加百分之九十計算之規定相符，顯見被告公
    司派遣至大陸員工薪資給付方式均係依其制定之『中國大陸派遣（出向）辦法』
    基準統一辦理支薪事宜，原告否認看過或知悉該辦法云云，無堪憑採。
  (二)按雇主僱用勞工人數在三十人以上者，應依其事業性質，就工作事項訂立工作規
    則，報請主管機關核備後並公開揭示之；如有違反上開規定之行為者，應處二千
    元以上二萬元以下之罰鍰，勞動基準法第七十條、第七十九條第一款定有明文。
    又雇主違反勞動基準法第七十條，工作規則應報請主管機關核備後公開揭示之規
    定，僅係雇主應受同法第七十九條第一款規定處罰之問題。苟該工作規則之實質
    內容未違反強制或禁止規定，仍屬有效，最高法院八十一年度台上字第二四九二
    號判決可資參照。查本件原告以被告制定之『中國大陸派遣（出向）辦法』並未
    依法送請主管機關核備，亦未公告周知或印發各勞工，並不足以對勞工產生拘束
    力，依勞動基準法第七十一條之規定，係屬違反法令之強制或禁止規定，應為無
    效，另舉證人林廣山、吳啟倉證稱被告公司並未將系爭辦法公告週知云云，惟查
    ，系爭辦法係就被告公司派駐大陸之工作事項及工作條件所為之統一規範，已如
    前述，性質上自屬於一「工作規則」，揆諸上開說明，公司若未將工作規則報請
    主管機關核備並公開揭示，僅係公司應受行政處罰之問題，非如原告主張系爭工
    作規則無效而無拘束力，況原告於大陸任職期間實質上均依該辦理規定之薪資及
    出差津貼結構支領薪金，並以三筆不同發放方式領取，該辦法顯已成為兩造勞雇
    雙方合意之一種事實上習慣，而為勞動條件之一部分，該辦法即屬工作規則而具
    有拘束勞工與雇主之效力，不論原告是否知悉該工作規則之存在及內容，或是否
    予以同意，原告均以該辦法所制約之方式支領薪金而無異議，自有拘束兩造之效
    力存在。況被告於派遣員工前往大陸工作前，曾召開「行前說明會」，說明在大
    陸支領之部分薪資係一種長期出差津貼，將來不列入退休金之計算，並經證人蕭
    輝煌、繆允民於本院八十九年九月二十二日言詞辯論時證述綦詳，一般員工應知
    悉公司此種內部規定，雖證人林廣山及吳啟倉證稱未看過該辦法，亦無公告云云
    ，惟證人證稱與原告係不同批前往大陸，不知道原告任職前是否有參加行前說明
    會，益徵依證人所述各節，尚無法證明被告於原告任職前未召開行前說明會及印
    發該辦法予原告之事實，且原告退休前亦屬高級主管人員，因行前說明會並非強
    制性，若原告拒絕參加，亦不得以此理由拒絕適用該辦法，原告所辯無堪憑信。
    至於原告所辯該辦法違反勞動基準法規定之最低標準即規避「工資」定義，而違
    反法令之強制或禁止規定屬無效部分，詳如後所述。
  (三)依勞動基準法第五十五條第一項第一款退休金基數之標準，依同法第五十五條第
    二項規定，係指核准退休時一個月之平均工資。所謂平均工資，依同法第二條第
    四款之規定，係「謂計算事由發生之當日前六個月內所得工資總額除以該期間之
    總日數所得之金額」。而所稱工資，依同法條第三款規定，「謂勞工因工作而獲
    得之報酬，包括工資、薪金及按計時、計日、計月、計件以現金或實物等方式給
    付之獎金、津貼及其他任何名義之經常性給與均屬之」。又勞動基準法施行細則
    第十條規定，勞動基準法第二條第三款所稱之其他任何名義之經常性給與，不包
    括年終獎金、競賽獎金、研究發明獎金、特殊功蹟獎金、久任獎金、節約燃料物
    料獎金及其他非經常性獎金。故而工資應係勞工之勞力所得，為其勞動對價而給
    付之經常性給與。倘雇主為改善勞工生活而給付非經常給與；或為其單方之目的
    ，給付具有勉勵、恩惠性質之給與，即非為勞工之工作給付之對價，與勞動契約
    上之經常性給與有別，應不得列入工資之範疇，至屬灼然。本件原告雖主張不知
    公司內部有上開工作規則存在，且伊在大陸任職長達三年半，所領上開二筆款項
    係屬固定給付，亦為因工作地點、時間、環境所為具有對價性之給付，非但符合
    前述「因工作而獲得之報酬」，更為雇主所給付之「經常性給與」，屬勞動基準
    法第二條第三款所稱之「工資」，並非所謂因臨時性、暫時性出差所支領之「差
    旅費」，無論其名義為何，均無害於其為工資之性質，然查：
    原告於調職大陸前係擔任被告公司副參事之職位，等級屬Ｃ，依據被告提出之
      『中國大陸派遣（出向）辦法』之規定，其出差津貼乃依基本薪資基準加百分
      之九十計算，核與原告所稱：被告曾向原告言明「每個月的薪資比現在多０．
      九倍」之情節相符，而依據系爭辦法規定之薪金發放方式，為：薪資（百分之
      百）與出差津貼（百分之七十至百分之一百二十）駐在地給付部分，於每月五
      日由海外公司以現金給付（美金），而派遣地給付部分，於每月一日由台灣本
      公司匯入員工個人帳戶，長期派遣津貼則為駐在地給付部分加上派遣地給付部
      分，已如前述，核與原告主張之薪金給付方法相符，足證被告確實依據系爭辦
      法發放薪金，兩造勞動契約自應受系爭辦法之工作規則拘束，有關派遣大陸員
      工薪資之發放及退休金計算等福利事項，均應依照系爭辦法處理。
    依據系爭辦法中第五項海外派遣有關退休（職）金計算規定第一點目的載明：
      「由於海外事業部之設立（建松事業處），及派遣駐在日本松下勤務生，技術
      人員長期海外研修等，派遣時在薪資、福祉上均作某種程度之補償（長短期出
      差津貼、加班費、通勤補助金、赴任、歸國、補助金、激勵金、稅金等），期
      間有些科目以月計算給付或一時給付，惟均隸屬因「長期派遣」為原因而延生
      之特別津貼，因不適本國法令規定，故退休（職）金計算時不含蓋在內，應依
      派遣前台灣本公司所核定之基本薪資為基準，以示公平合理」等語，原告任職
      於大陸期間所支領之長期出差津貼並不計入退休金之範圍，而以派遣前台灣本
      公司所核定之基本薪資為基準，顯見被告公司支付之(一)在大陸支付美金現鈔五
      百元之生活費及(二)每個月二日由被告匯入原告設於彰化銀行城內分行帳戶之六
      萬一千九百一十元二筆薪資，乃係在薪資、福祉上所作某程度之補償，為其單
      方之目的，給付具有勉勵、恩惠性質之給與，係雇主為改善勞工生活而給付非
      經常性給與，並非為勞工工作之對價，且原告調職大陸乃依據企業之工作目標
      及性質所為偶發性之輪調，並非從此即欲長駐大陸地區工作，縱不確定其任職
      期間，就期間之終結亦非難以預測，是以此種額外支領之海外津貼，性質上與
      差旅津貼相似，與勞動契約上之經常性給與有別，應排除於勞動基準法第二條
      第三款之「工資」之外，該辦法將其臚列及定位為長期派遣出差津貼，並無違
      勞動基準法之規定，原告雖派遣任職大陸地區職務達三年半之久，但仍屬長期
      派遣之「臨時性」及「暫時性」差勤性質，否則遇有資方派遣勞工赴大陸或國
      外長期出差支領額外薪資之際，資方為避免額外支出退休金，於強制退休前六
      個月即將勞工調回台灣地區，或勞工為領取較優惠之退休金數額，即於任職海
      外時即聲請退休，極易造成勞資對立與糾紛，及勞工間不公平之待遇，亦有違
      勞工支領退休金之安定性及公平性之要求，而影響職場人事安定及勞資和諧。
      故原告主張將任職於大陸期間所支領上開二筆長期海外派遣出差津貼加計作為
      計算退休金之基礎，於法無據。
    又原告主張被告計算優退金十四個月部分，應將每月美金五百元及每月匯入之
      六萬一千九百一十元計算在內云云，惟查勞動基準法中並無「優退金」之規定
      ，係雇主基於勞資雙方情感所為之額外給付，衡諸上開說明，長期派遣津貼既
      排除於工資之外，則計算優退金時，亦應以核准退休時之一個月平均工資為計
      算基礎，原告上開主張，洵屬無據。
    綜上所述，原告依據勞動基準法之規定請求被告將原告於大陸任職期間每月支
      領之美金五百元及每月匯入之六萬一千九百一十元出差津貼計入退休金，即請
      求被告給付四百三十八萬零六百三十七元，及自民國八十八年一月十六日起至
      清償日止，按週年利率百分之五計付之利息，為無理由，應予駁回。
五、本件事證已臻明確，兩造其餘攻擊防禦方法，及本件被告所為傳訊證人林瑞泰之
    聲請，已無礙於判決結果之認定，爰不一一加以論述，附此敘明。
六、假執行之宣告：原告之訴既經駁回，其假執行之聲請失所附麗，應併予以駁回。
七、據上論結，本件原告之訴為無理由，依民事訴訟法第七十八條，判決如主文。
中      華      民      國      九十     年       四      月     三     日
                                臺灣板橋地方法院民事第一庭
~B法  官  張紫能
右正本證明與原本無異。
如對本判決上訴，應於判決送達後二十日內向本院提出上訴狀。
中      華      民      國      九十    年      四      月      三      日
~B書記官  黃美雲


司法院資訊處製作；財團法人民間司法改革基金會備份。
